【裁判字號】    95,簡上,11
【裁判日期】    950718
【裁判案由】    確認租賃關係存在等
【裁判全文】
臺灣士林地方法院民事判決              95年度簡上字第11號
上  訴  人  丙○○
訴訟代理人  徐揆智律師
            林幸慧律師
複  代理人  甲○○
被  上訴人  大湖科學園區第二期管理委員會
法定代理人  丁○○
訴訟代理人  劉智園律師
上列當事人間確認租賃關係存在等事件，本院於民國95年7 月4
日言詞辯論終結，判決如下：
    主  文
上訴駁回。
第二審訴訟費用由上訴人負擔。
    事實及理由
一、本件上訴人起訴主張：其於民國93年5 月20日向被上訴人簽
    訂場地租賃合約書，承租位於台北縣汐止市○○街169 巷29
    號管理中心後如租約附件標號5 區域，約定押租保證金新台
    幣（以下同）3 萬元、清潔管理費每月1 萬元，水電及其他
    衍生相關費用及稅賦由承租人自行負擔，未約定租期。上訴
    人承租後，均按月繳交清潔管理費，並無攤位不乾淨或與客
    人發生任何糾紛。詎訴外人即總幹事楊榮豐於93年10月14日
    下午2 時許，無故前來上訴人攤位大聲指責攤位地上有醬油
    痕跡，並報警前來，經警察前來瞭解後並未受理。嗣93年11
    月16日上午9 時許，上訴人正準備開店，訴外人楊榮豐竟帶
    同水電工及管理組長前來強制將上訴人之生財器具推開，強
    行斷水斷電，使上訴人無法營業。93年11月18日上午11時，
    上訴人自行提水繼續營業，訴外人楊榮豐率管理員2 人前來
    上訴人攤位用黃色塑膠帶將上訴人攤位圍起，阻擋上訴人營
    業，翌日上午9 時許，上訴人前往攤位準備營業，竟發現所
    有生財器具均遭訴外人楊榮豐擅自搬走，張貼公告限上訴人
    7 日內領回，上訴人前去領回，訴外人楊榮豐復要求上訴人
    具結終止租約始得領回，上訴人不同意，訴外人楊榮豐即拒
    絕上訴人領回。被上訴人並未告知上訴人要求改善，上訴人
    亦無經營不善之情形，被上訴人不得片面終止租約，兩造間
    租賃關係仍繼續存在，又上訴人自93年11月19日起即遭強迫
    無法繼續營業，上訴人經營期間每月營利實得在6 萬元以上
    ，因無法營業所生之損失應由被上訴人負擔，爰訴請確認上
    訴人就被上訴人所有台北縣汐止市○○街169 巷29號管理中
    心後如租約附件標號5 區域攤位有租賃關係存在，被上訴人
    並應自93年11月19日起至將前項攤位點交上訴人之日止，按
    月給付上訴人6 萬元等語。
二、被上訴人則以：上訴人自開業以來時常對消費者惡言相向，
    復未能遵守約定打掃清理其區域內之環境，經被上訴人委請
    訴外人即總幹事楊榮豐多次促其改善，均未獲置理，直至93
    年10月14日下午2 時近營業結束之際，因原告怠於清理環境
    遭鄰近攤商抱怨，被上訴人不得不隨即邀請上訴人、鄰近攤
    商業主至管理中心舉行協調會，然上訴人當場咆哮幾至無法
    溝通，遑論求其改善，上訴人因違反合約第3 條及第6 條規
    定，經告知無法改善，被上訴人為維護餐飲區之服務品質、
    環境清潔及攤商間之和諧，不得不當場口頭告知上訴人請其
    依約撤離，並於93年10月15日以存證信函要求其依合約第6
    條規定於1 個月內無條件撤離，系爭租賃契約已合法終止等
    語，資為抗辯。
三、本件原審對於上訴人之請求，判決上訴人敗訴。上訴人提起
    上訴，並聲明：(一)原判決廢棄。(二)確認上訴人就被上訴人所
    有台北縣汐止市○○街169 巷29號管理中心後如租約附件標
    號5 區域攤位有租賃關係存在。(三)被上訴人並應自93年11
    月19日起至將前項攤位點交上訴人之日止，按月給付被上訴
    人6 萬元。被上訴人則聲明：駁回上訴。
四、本件經受命法官依民事訴訟法第271 條之1 準用同法第270
    條之1 第1 項第3 款規定，整理並協議簡化爭點及不爭執點
    如下（本院95年5 月24日準備程序筆錄，第61頁至第62頁）
    ：
  (一)兩造不爭執之事實：
    (1)兩造於93年5 月20日簽訂場地租賃合約書，由上訴人向被
      上訴人承租位於台北縣汐止市○○街169 巷29號管理中心
      後如租約附件標號5 區域，經營水餃、涼麵、蔥抓餅等小
      吃生意，約定押租保證金3 萬元、清潔管理費每月1 萬元
      ，水電及其他衍生相關費用及稅賦由承租人自行負擔，未
      約定租期，合約書第3 條約定：「乙方（即上訴人）應以
      善良管理人之注意使用約定之區域，負有清潔、維護及接
      受甲方（即被上訴人）管理之責……」，第6 條約定：「
      甲方如有必要需收回場地或因乙方不遵守管理約束，經告
      知而無法改善，乙方願無條件於1 個月撤離，並將場地恢
      復原狀，現場遺留物品視為廢棄物任憑甲方處理，處理費
      用由保證金扣除，如有餘額，無息退還於乙方」（卷1 第
      10頁至第12頁）。
    (2)餐飲區攤位於93年5 月21日舉行協調會，約定清潔區域劃
      分如原審卷第130 頁所示。
    (3)被上訴人於93年10月15日以台北東湖郵區第268 號存證信
      函通知上訴人於1 個月內撤離並將場地恢復原狀，復於93
      年11月9 日以台北長春路郵局第4369號存證信函通知上訴
      人於93年11月15日前自行遷離並將場地恢復原狀（卷1 第
      34頁至第40頁）。
    (4)被上訴人於93年11月19日將第5 攤位生財器具移至地下1
      樓電信室前並公告通知上訴人自行取回（卷1 第44頁至第
      46 頁） ，並於93年12月31日以台北郵局154 支局第384
      號存證信函通知於93年11月15日終止租賃契約，命其自行
      取回生財器具（卷1 第47頁至第48頁）。
  (二)兩造爭執要旨：
    (1)上訴人負責清潔之範圍為何？是否為第5 攤攤位前方之空
      地及攤位前方中間區域之2 排桌椅？
    (2)上訴人是否違反合約書第3 條清潔義務或第6 條不遵守管
      理約束義務？被上訴人有無告知？被上訴人得否依第6 條
      規定終止租約？
    (3)系爭租賃契約是否經被上訴人合法終止？
    (4)如系爭租賃契約仍存在，上訴人是否自93年11月19日起每
      月損失6 萬元？
五、茲就上述爭點，析述本院得心證之理由如下：
  (一)上訴人負責清潔之範圍為何？是否為第5 攤攤位前方之空地
    及攤位前方中間區域之2 排桌椅？
    本件上訴人主張其負責清潔之區域僅限於3 、4 、5 攤共同
    負責之中間公共區域，未明確界定彼此打掃範圍，亦不包括
    第5 攤攤位前方空地云云，被上訴人則辯稱上訴人負責清潔
    之範圍係第5 攤攤位前方空地及中間區域之2 排桌椅等語。
    經查：兩造於93年5 月20日簽訂場地租賃合約書，各攤商及
    被上訴人並於93年5 月21日舉行餐飲區攤位協調會，約定現
    場擺設桌椅公共區塊由7 攤經營者平均劃分攤位前之清潔工
    作如原審卷第130 頁圖示，依上開圖示，關於公共區域之清
    潔責任劃分，第3 、4 攤前方2 柱間延伸至玻璃門之清潔區
    域屬第3 、4 、5 攤負責，此為兩造所不爭執。至於第3 、
    4 、5 攤之間清潔區域之劃分方式，以及各攤位前方候餐區
    之清潔責任，據證人即第3 攤負責人黃添財於原審94年9 月
    13日言詞辯論期日到庭證稱：「我負責的區域是攤位前面的
    兩排桌子（中間部分共有6 排）」（當庭繪製清潔區域圖如
    卷1 第136 頁）、「（問：你是否知道廖先生負責打掃的區
    ○○○○道。就在第5 攤位前方柱子的左前方，也是兩排」
    、「（問：攤位前到桌子之間的走道是由誰負責清理？）由
    該攤位負責」、「（問：攤位的前方到走道是攤位承租戶要
    負責打掃是何時規定的？）一開始就有」等語（卷1 第123
    頁至第125 頁），核與證人即大湖科學園區管理委員會組長
    張國鑫證稱：「每一攤位大約負責2 排桌椅的範圍，並將區
    域分成3 部分且按順序由3 、4 、5 攤位負責打掃」（當庭
    繪製清潔區域圖如卷1 第135 頁）、證人即第1 、2 攤負責
    人張泳文證稱：「（問：攤位前到公共區域之間是屬於個人
    或是公共？）沒有作明確的區分，但我認為是屬個人」（卷
    1 第127 頁）等語相符，且據證人即受僱於上訴人經營第3
    攤之韓美麗證稱攤位距離公共區域桌椅約有1.5 至2 公尺，
    衡諸常情，各攤位前方屬於該攤位候餐區，其間之髒污多因
    各該攤位營業所生，自應由各該攤位負責清掃，殊不得與公
    共區域桌椅之清潔負責區塊混為一談，則上訴人主張第5攤
    前方候餐區應由第6 攤負責清掃云云，與常理有悖，應認上
    開證人之證言屬信而有徵。至上訴人聲請傳訊之證人即其受
    僱人韓美麗到庭證稱：「販賣區的中間是由3 、4 、5 等3
    個攤位負責打掃，我知道打掃區○○○○○道3 個攤位如何
    區分打掃」、「（問：中間那塊區域是否都是由你打掃？）
    另外兩攤位也會去打掃，並沒有分得那麼清楚」、「（問：
    打掃區域是如何劃分的？）我不知道」（卷1 第119 頁至第
    120 頁）、證人即第7 攤負責人乙○○於本院95年5 月24
    日準備程序期日證稱：「（問：是否知道3 、4 、5 清潔區
    域是如何劃分？）我不清楚」、「1 、2 、6 、7 攤前面走
    道是自己負責，3 、4 、5 攤我不清楚」、「黃線以外5 、
    6 攤如何協議我不清楚」等語（卷2 第56頁），該等證人顯
    然對於第5 攤之確切清潔責任區域不甚明瞭，自不足作為有
    利於上訴人之認定。綜上，被上訴人辯稱上訴人第5 攤攤位
    前方候餐區及中間公共區域之2 排桌椅屬上訴人清潔責任範
    圍等語，應堪認定。
  (二)上訴人是否違反合約書第3 條清潔義務或第6 條不遵守管理
    約束義務？被上訴人有無告知？被上訴人得否依第6 條規定
    終止租約？
    又上訴人主張其未違反清潔及遵守管理約束義務，被上訴人
    不得片面終止租約云云。經查：
    (1)如前所述，第5 攤攤位前方候餐區及中間公共區域之2 排
      桌椅屬上訴人清潔責任範圍，而證人即上訴人受僱人韓美
      麗於原審94年9 月13日言詞辯論期日到庭證稱：「就是在
      最後一天，楊總幹事在營業期間來向廖先生說我們攤位前
      的地上有醬油沒清理乾淨，當時廖先生有回答說現在還在
      營業，等結束後會作清理」等語（卷1 第119 頁），證人
      即第1 、2 攤負責人張泳文則證稱：「我大概是早上9 點
      多10點左右到，做到下午8 點左右，都有看到謝媽媽（即
      第4 攤）在掃，但沒有看到原告在清掃，暑假過後中午過
      後有看到第3 攤第4 攤出來清掃公共區域，我有看到韓小
      姐（即上訴人受僱人韓美麗）及鄭大姐在掃攤位前方的第
      1 排桌椅而已」、「（問：原告在營業結束後是否有清掃
      負責的公共區域範圍？）沒有。作完生意後就吃午餐後就
      離開，未整理一直到晚上才回來整理」、「開會時總幹事
      有要求作完生意離開攤位前要將攤位內部清潔乾淨後才能
      離開」等語（卷1 第126 頁至第127 頁），又證人即大湖
      科學園區管理委員會組長張國鑫證稱：「廖先生對攤位裡
      面內的清潔每天都沒有清理，我沒有每天去檢查，但走動
      巡視時就會看到」、「我在早上有發現不乾淨（大部分是
      煙蒂），但我沒有直接跟廖先生講，有向總幹事反映」、
      「廖先生結束營業時沒有馬上清洗，等晚上再來清洗，星
      期五結束後則是等到星期六才來整理。我是自己看到的，
      我每天都有在巡視」等語（卷1 第120 頁至第123 頁），
      核與證人即大湖科學園區管理委員會總幹事楊榮豐於原審
      94年10月25日言詞辯論期日證稱：「他（即上訴人）進來
      沒多久就有謝媽媽（即第4 攤）反映說他不打掃」、「93
      年10月14日下午2 點，因為隔壁的謝媽媽在前一天向我反
      應原告寧可聊天也不打掃，因她不敢對原告說，要求我們
      去說。我是在93年10月14日上午10時30分請管委會會計蕭
      小姐去通知所有攤商說下午2 點要開會。開會時間到了，
      剛好我在原告的攤位看到地上有醬油，就向原告說你看你
      的地上有醬油請你將醬油清掃，原告即對我大吼，說為什
      麼別人不管只管他一個人？我們組長也有報警」等語相符
      （卷1 第143 頁至第145 頁），且上訴人於原審94年10月
      25日言詞辯論期日已自承：「第8 攤來了之後大家心情不
      好所以都沒掃」等語不諱（卷1 第145 頁），並於兩造不
      爭執真正之93年10月14日協調會錄音帶譯文中陳稱：「為
      什麼現在比較髒，最近大家心情都不好，所以大家都沒掃
      ……今天有掃就不會髒了，有人掃，我就會掃」、「有掃
      ，就不會髒了，是因為大家都沒掃，當初是有規劃，我沒
      掃是因為大家都沒有掃，有掃就不會髒了，我沒掃，沒錯
      」、「講話公道，但不能偏向某一個人，跟你講，我沒掃
      ，我承認，我自己知道」等語（卷1 第68頁至第80頁），
      則無論其他攤位是否亦有未盡清潔責任之情形，上訴人本
      身確實未盡清潔責任之事實，堪以認定。
    (2)上訴人雖否認被上訴人曾告知其改善云云，惟查，證人即
      第1 、2 攤負責人張泳文證稱：「從年5 月到11月總幹事
      有6 、7 次找我們全體攤商去管理中心開會，並再次對負
      責區域作劃分講清楚，但沒有針對個人，可是我從總幹事
      的肢體動作，我猜是在講廖先生」（卷1 第126 頁），又
      證人即大湖科學園區管理委員會組長張國鑫證稱：「在93
      年10月14日之前，有2 、3 次謝媽媽（即第4 攤）及黃美
      鳳（即第6 攤）有向我反映廖先生的攤位掃不乾淨，我向
      總幹事報告，就由總幹事約時間與業者溝通協調」等語（
      卷1 第122 頁），證人即大湖科學園區管理委員會總幹事
      楊榮豐則證稱：「每次有人反映後我就去找他，並在開會
      中針對清潔部分作要求加強，93年8 月23日下午1 時30分
      有臨時攤位新開張，原告就到新開張的攤位吼叫『生意都
      給你作了，我要作什麼？我要叫人來把你押走』，我就去
      找原告到管理室來，但原告不遵從，並對我說總幹事沒什
      麼用，我們組長主動採取報警處理」等語（卷1 第143 頁
      ），足見被上訴人僱請之總幹事於93年10月14日以前確曾
      多次口頭告知上訴人改善，上訴人仍於93年10月14日發生
      攤位前方不清潔且咆哮不遵從被上訴人管理約束之情事。
    (3)第查，兩造簽訂之場地租賃合約書第6 條約定：「甲方如
      有必要需收回場地或因乙方經營不善及不遵守管理約束，
      經告知而無法改善，乙方願無條件於1 個內撤離，並將場
      地恢復原狀，現場遺留物品視為廢棄物任憑甲方處理，處
      理費用由保證金扣除，如有餘額，無息退還於乙方」（卷
      1 第11頁），上訴人因而主張被上訴人必須在上訴人經營
      不善並且不遵守管理約束義務，經告知未改善之情形下，
      始得終止租約云云，為被上訴人所否認。惟按，「解釋意
      思表示，應探求當事人之真意，不得拘泥於所用之辭句。
      」民法第98條定有明文。查「有收回場地之必要」、「經
      營不善」、「不遵守管理約束」三者，在概念上屬於不相
      牽連之要件，且「有收回場地之必要」並無得經告知改善
      之可能，故依整體文義解釋，並探求當事人真意，應認出
      租人於自己「有收回場地之必要」，或承租人「經營不善
      ，經告知無法改善」、「不遵守管理約束，經告知無法改
      善」時，即得依場地租賃合約書第6 條之規定終止租約。
      參以兩造間之租賃契約屬於不定期間租賃，出租人僅酌收
      清潔管理費，而承租人承租攤位用以營業獲取利潤，非供
      居住安身，難認屬經濟上之弱勢，如認出租人於承租人不
      遵守管理約束時而無法改善時，仍不得終止該不定期租賃
      關係，實難期事理之平。綜上，上訴人之行為已符合兩造
      間場地租賃契約第6 條規定「不遵守管理約束，經告知而
      無法改善」之情形，堪以認定。
  (三)系爭租賃契約是否經被上訴人合法終止？
    本件上訴人不遵守管理約束，並經告知未有改善，符合兩造
    間場地租賃契約第6 條規定，已如前述，被上訴人於93年10
    月15日以台北東湖郵區第268 號存證信函通知上訴人於1 個
    月內撤離並將場地恢復原狀，復於93年11月9 日以台北長春
    路郵局第4369號存證信函通知上訴人於93年11月15日前自行
    遷離並將場地恢復原狀，此有存證信函在卷可稽（卷1 第34
    頁至第40頁），上訴人並不否認已收受上開存證信函，應認
    系爭租賃契約已於93年11月15日合法終止。
  (四)如系爭租賃契約仍存在，上訴人是否自93年11月19日起每月
    損失6 萬元？
    如前所述，原告未能舉證證明租賃契約仍存在，則關於上訴
    人是否得按月請求6 萬元損失乙節，即無庸認定，附此敘明
    。
六、綜上所述，上訴人請求確認與被上訴人租賃關係存在，並請
    求被上訴人自93年11月19日起至將前項攤位點交上訴人之日
    止，按月被上訴人6 萬元，為無理由，原審為上訴人敗訴之
    判決，並無不合。上訴人指摘原審判決不當，求予廢棄改判
    ，為無理由，應予駁回。
七、本件判決基礎已臻明確，兩造其餘之攻擊防禦方法及訴訟資
    料，經核與判決基礎不生影響，爰不一一論駁，併予敘明。
八、據上論結，本件上訴為無理由，依民事訴訟法第436 條之1
    第3 項、第449 條第1 項、第78條，判決如主文。
中    華    民    國    95    年    7     月    18    日
                  民事第二庭  審判長法  官  陳介源
                                    法  官  陳梅欽
                                    法  官  陳玉曆
以上正本證明與原本無異。
本判決不得上訴。
中    華    民    國    95    年    7     月    24    日
                                    書記官  蔡雨呈


司法院資訊處製作；財團法人民間司法改革基金會備份。
